臺灣高等法院民事判決
108年度重上更一字第148號
上  訴  人  廖孟良  
            李健芳  
共      同
訴訟代理人  周德壎律師
複 代理 人  陳鵬宇律師
被 上訴 人  國軍退除役官兵輔導委員會

法定代理人  馮世寬  
訴訟代理人  葉大殷律師
            陳秋華律師
            陳宣宏律師
上列當事人間請求返還押標金事件，上訴人對於中華民國105年1
0月27日臺灣臺北地方法院104年度重訴字第1283號第一審判決提
起上訴，經最高法院第一次發回更審，本院於109年9月23日言詞
辯論終結，判決如下：
    主      文
原判決關於駁回上訴人後開第二項之訴部分及該部分假執行之聲
請，暨訴訟費用部分之裁判均廢棄。
上開廢棄部分，被上訴人應給付上訴人各新臺幣貳佰參拾萬參仟
伍佰玖拾貳元，及均自民國一○四年十二月五日起至清償日止，
按週年利率百分之五計算之利息。
其餘上訴駁回。
第一、二審及發回前第三審訴訟費用由上訴人各負擔百分之三十
一，餘由上訴人負擔。
本判決所命給付，於上訴人各以新臺幣柒拾陸萬元為被上訴人供
擔保後得假執行。但被上訴人如各以新臺幣貳佰參拾萬參仟伍佰
玖拾貳元預供擔保後，得免為假執行。　
    事實及理由
一、上訴人主張：被上訴人於民國92年6月間辦理所屬榮民製藥
    廠土地析離，以其餘資產作價與人民合資成立民營公司之公
    開招標，由上訴人廖孟良、李健芳與訴外人邱冠魁（即邱垂
    文，下稱廖孟良三人）合資組成投資人團，於92年6月24日
    繳交押標金新臺幣（下同）1500萬元（下稱系爭押標金）參
    與投標並得標，同年7月24日與被上訴人簽訂榮民生技製藥
    股份有限公司合資協議書（下稱系爭協議書），約定合資公
    司資本額4億2000萬元，廖孟良三人以現金出資認股60％（認
    股比例：廖孟良20％，李健芳30％，邱冠魁10％），被上訴人
    則以資產作價認股40％。嗣被上訴人於92年10月2日以廖孟良
    三人逾期未繳納股款為由，依系爭協議書第3條第3項約定解
    除系爭協議書，並沒收系爭押標金。惟系爭押標金於決標後
    已無息移作履約保證金，屬損害賠償總額預定性質違約金，
    廖孟良三人投資比例合計僅占60％，被上訴人以全部繳納金
    額作為違約金，自屬過高；且被上訴人前以廖孟良三人持原
    法院93年度裁全字第3885號假處分裁定（嗣經本院93年度抗
    字第2544號裁定廢棄，駁回廖孟良三人之聲請，並經最高法
    院94年度台抗字第96號裁定駁回再抗告確定）聲請以93年度
    執全字第1585號執行事件（下稱系爭假處分執行事件），禁
    止被上訴人進行第10次招標，造成被上訴人受有損害為由訴
    請損害賠償，經法院判命廖孟良三人應賠償共計317萬6561
    元之本息確定（歷審案號：原法院94年度重訴字第1057號，
    本院96年度重上字第403號、97年度重上更㈠字第145號、101
    年度重上更㈡字第8號判決，及最高法院103年度台上字第454
    號判決，下稱另案假處分賠償事件），上開判決認定之招標
    費用58萬元、員工年資結算增加259萬6561元即屬被上訴人
    因廖孟良三人未繳納股款所受損害，被上訴人並已實際獲償
    458萬2689元。另廖孟良三人前訴請被上訴人返還沒收其等
    依系爭協議書所繳納之回饋金1060萬7183元（下稱回饋金）
    ，惟經法院認定被上訴人所沒收之回饋金係屬違約金，而判
    決廖孟良三人敗訴確定（歷審案號：原法院104年度重訴字
    第1303號、本院106年度重上字第36號、最高法院107年度台
    上字第656號，下稱另案返還回饋金事件）。故被上訴人已
    因系爭協議書解除之同一事由，經前開另案假處分賠償事件
    及另案返還回饋金事件，取得超過1500萬元之賠償，所受損
    害均已填補，自不得再沒收系爭押標金作為違約金。況被上
    訴人依約僅須提出作價抵繳標的清冊，廖孟良三人於被上訴
    人尚未履行現物出資義務前，卻須繳納全數股款，自失公允
    、不符誠信，應依民法第252條規定酌減至零。另邱冠魁於1
    03年1月28日將其依系爭協議書所生對被上訴人之一切權利
    讓與廖孟良，並以起訴狀繕本送達為債權讓與之通知，扣除
    系爭押標金其中259萬6561元經原法院104年度重訴字第1283
    號裁定及本院105年度抗字第1857號裁定駁回確定部分，爰
    依民法第179條、第259條規定擇一請求被上訴人返還上訴人
    各1/2即620萬1719元〈即（1500萬元-259萬6561元）÷2〉本息
    【原審判決上訴人敗訴，上訴人不服，全部提起上訴，經更
    審前本院106年度重上字第16號判決駁回上訴，上訴人復提
    起第三審上訴，經最高法院108年度台上字第1470號判決廢
    棄發回本院】。並於本院上訴聲明：㈠原判決廢棄。㈡被上訴
    人應給付上訴人各620萬1719元，及均自起訴狀繕本送達之
    翌日起至清償日止，按週年利率5%計算之利息。㈢願供擔保
    請准宣告假執行。
二、被上訴人則以：系爭押標金於決標後移作履約保證金，僅在
    督促投資者取得資格後必須履行締約或其他事宜，防範違反
    系爭投標須知及補充文件之規定，不以有實際損害發生為要
    件外，亦非確保債務之履行，不具備違約金之性質。縱認系
    爭押標金屬違約金，應屬損害賠償總額預定性質，伊因上訴
    人違約所受損害推估為4081萬3890元，系爭押標金尚不足填
    補；況系爭協議書之認股總金額為4億2000萬元，系爭押標
    金僅占3.57％，並未過高。至被上訴人因另案假處分賠償事
    件所獲償之458萬2689元，係填補伊因系爭假處分執行所受
    損害，非在填補因上訴人逾期未繳納股款所受損害，與系爭
    押標金分屬二事等語，資為抗辯。並答辯聲明：上訴駁回。
三、經查，被上訴人於92年6月間辦理所屬榮民製藥廠土地析離
    ，以其餘資產作價與人民合資成立民營公司之第9次公開招
    標（下稱第9次招標），廖孟良三人於92年6月24日繳交系爭
    押標金1500萬元參與投標，並以4億0232萬1000元得標，雙
    方於92年7月24日簽訂系爭協議書，資本額4億2000萬元，約
    定廖孟良三人以現金出資認股60％，認股比例各為：廖孟良2
    0％，李健芳30％，邱冠魁10％，認股金額合計2億5200萬元，
    應於92年8月31日前繳納全部股款及回饋金1060萬7183元，
    被上訴人則以資產作價認股40％（即認股金額1億6800萬元）
    ，應於上開日期前提出作價抵繳標的清冊。嗣廖孟良三人於
    期限內僅繳納回饋金，惟未繳交股款，經被上訴人於92年10
    月2日以存證信函合法解除系爭協議書，並沒收系爭押標金
    及已繳回饋金等情，有「行政院國軍退除役官兵輔導委員會
    榮民製藥廠移轉民營第九次公開招標」投標須知（下稱系爭
    投標須知）、系爭協議書、存證信函及回執影本可證（原審
    卷第14-33頁，本院卷第387-391頁），且為兩造不爭執（本
    院卷第557-559、561頁），應堪信實。
四、又上訴人主張系爭押標金之性質屬違約金，且該違約金過高
    應予酌減，並得請求返還等語，為被上訴人否認，並以上開
    情詞置辯，分別析述如下：
㈠、按當事人對於在第一審已提出之攻擊或防禦方法為補充者，
    非在第二審程序禁止之列（民事訴訟法第447條第1項但書第
    3款規定參照）。本件上訴人於上訴後主張押標金之性質屬
    違約金，且違約金過高應予酌減等情，核係就其原審主張被
    上訴人不得沒收押標金之補充，依上開規定，自無不可。
㈡、系爭協議書第3條第3項約定之性質為懲罰性違約金：
　⒈按契約債務人交付履約保證金予債權人，係以擔保契約債務
    之履行為目的，信託讓與其所有權予債權人，乃信託讓與擔
    保性質，其擔保範圍包括債務不履行之損害賠償、違約金等
    。至當事人為督促履約，約定債務人於一定違約情事發生時
    ，即應為一定金錢給付或債權人得沒收履約保證金或不予返
    還，乃違約金之約定，自有民法第252條規定之適用，此與
    履約保證金之性質為何，係屬二事。故履約保證金是否得於
    不履行契約或不依約履行時，充作違約金，應依契約解釋之
    原則，綜觀契約約定之內容，探求當事人之真意，以決定其
    法律上之性質（最高法院108年度台上字第1470號判決發回
    意旨及104年度台上字第2436號判決意旨參照）。查依系爭
    投標須知第11條第4項約定：「決標後得標人所繳交之押標
    金應無息移作履約保證金，俟新公司依『資產買賣契約書』約
    定支付退輔買賣價金完畢，由退輔會無息退還得標人。」，
    可知系爭押標金於決標後無息移作履約保證金，擔保廖孟良
    三人未依系爭投標須知、系爭協議書履行義務時之債務不履
    行之損害賠償及違約金。又依系爭投標須知第11條第5項：
    「投標人或投資人團有下列情形之一者，如係因可歸責於投
    標人或得標人者，其所繳納之押標金，不予發還，其已發還
    者，予以追繳：…㈥得標人未於規定期限內繳交全部之股款及
    回饋金。」，第16條：「…如屆期未全部繳納股款及回饋金
    者，退輔會即得解除『合資協議書』，並沒收全部之押標金及
    已繳之款項…」等規定（原審卷第19、21-22頁），及系爭協
    議書第3條第3項：「…投資人如未於92年8月31日前繳納全部
    之股款及回饋金者，退輔會得解除本協議書，並沒收全部之
    押標金及已繳之款項。」之約定（原審卷第27頁），可知被
    上訴人為督促廖孟良三人依系爭投標須知、系爭協議書履行
    繳納全部股款之義務，約定廖孟良三人於決標後如有未依限
    繳納之違約情事，被上訴人即得逕將系爭押標金移作之履約
    保證金沒收不予發還，顯係以該履約保證金之全部充作違約
    金，自屬違約金之約定。至系爭協議書第8條約定立協議書
    人於股票上市上櫃前，如有私自移轉股份、變更所有人名義
    、轉讓、出售、設質、設定負擔或以其他方式處分或移轉股
    權予第三人之情，該違約者應按處分標的總額賠償其他立協
    議書人，並以該金額三倍為懲罰性違約金（原審卷第28頁）
    ，應係就契約當事人於取得股份後另有移轉股份之違約行為
    所約定之違約金，而與系爭押標金移作之履約保證金係在擔
    保廖孟良三人繳納股款及回饋金之義務，二者無關，被上訴
    人以該約定載明「懲罰性違約金」，系爭協議書其餘約款則
    無系爭押標金或履約保證金為違約金之明文，抗辯系爭協議
    書第3條第3項非民法所定違約金之性質，尚無足取。
　⒉次按違約金有賠償性違約金及懲罰性違約金，其性質及作用各自不同。前者係以違約金作為債務不履行所生損害之賠償總額之預定，債權人除違約金外，不得另行請求損害賠償；後者則係以強制債務履行為目的，確保債權效力之強制罰，於債務不履行時，債權人除得請求支付違約金外，並得請求履行債務，或不履行之損害賠償，此時該違約金具有懲罰之性質，而非僅為賠償總額之預定，債務人於違約時除應支付違約金外，其餘因契約之約定或其他債之關係應負之一切賠償責任，均不受影響。而當事人約定之違約金究屬何者？應依當事人之意思定之。如無從依當事人之意思認定違約金之種類，應綜合契約之內容及一切事實定之，倘於契約中將違約金與其他之損害賠償（廣義，凡具有損害賠償之性質者均屬之）併列者，即應認該違約金之性質為懲罰性違約金，俾債權人於債務人違約時，除約定之違約金外，並得請求其他的損害賠償，庶符合當事人訂約之真意（最高法院106年度台上字第1853號判決意旨參照）。查系爭投標須知第13條約定：「立協議書人如有未依本協議書履行之情事發生時，守約方均得各自向違約方請求損害賠償…。」(原審卷第29、32頁），堪認廖孟良三人如有未依限繳納全部股款之違約情事，被上訴人除得沒收系爭押標金外，並得請求因其等不履行之損害賠償，顯見系爭協議書第3條第3項所定違約金係以強制債務履行為目的，具有懲罰之性質，應屬懲罰性違約金。雖兩造均稱該違約金屬賠償總額之預定性質，惟適用法律為法院之職責，本院自不受當事人上開主張之拘束。
㈢、本件違約金應予酌減：
　　按懲罰性違約金因具有懲罰之性質，而非僅為賠償總額之預
    定，債務人於違約時除應支付違約金外，其餘因契約之約定
    或其他債之關係應負之一切賠償責任，均不受影響，是約定
    之懲罰性違約金額是否過高，非以債權人所受損害為唯一審
    定標準，應參酌債務人違約時之一切情狀斷之（最高法院10
    6年度台上字第1839號判決意旨參照）。而所約定之違約金
    數額如經法院酌減，履約保證金之擔保範圍為酌減後之違約
    金數額，超過擔保範圍之履約保證金，其擔保目的消滅，債
    權人自仍負有返還之義務，原屬擔保性質之履約保證金，已
    因債權人依約沒收轉為違約金，則於法院為酌減後，其受領
    之原因消滅，債權人亦得依不當得利規定請求返還（最高法
    院108年度台上字第1470號判決發回意旨參照）。經查：
　⒈被上訴人辦理第9次招標，經廖孟良三人於92年6月24日得標
    ，惟因其等未依限繳納全部股款，經催告未果而於92年12月
    2日解除系爭協議書，另行辦理第10次公開招標，原定於93
    年7月30日開標（下稱第10次招標），復因廖孟良三人聲請
    系爭假處分執行禁止被上訴人進行第10次招標而未能如期辦
    理，再於94年7月28日辦理第11次公開招標，並由訴外人信
    東生技股份有限公司得標（下稱第11次招標）等情，有第9
    次招標之投標須知（原審卷第26頁）、第10次招標文件節本
    、中文財物變賣公告資料（系爭假處分卷聲證17、18，影本
    附於本院卷第567-571頁）、第11次招標開標/決標紀錄（本
    院卷第365頁）、另案假處分賠償事件歷審判決書（本院卷
    第463-517頁）可佐，並經本院依職權調取系爭假處分及假
    處分執行案卷核閱無訛。惟其中第10次招標係因廖孟良三人
    聲請系爭假處分執行而無法辦理，故被上訴人解除系爭協議
    書後辦理第11次招標支出之費用，及第10次至第11次招標期
    間暨此後所受損害部分，均屬因系爭假處分執行事件所受損
    害，與廖孟良三人違約未依限繳納股款無涉。被上訴人因廖
    孟良三人未繳納股款所生損害，應僅其為辦理第9次招標所
    支出之費用，參酌另案假處分賠償事件認定被上訴人另行辦
    理第11次招標需支出移轉民營評價顧問費、固定資產鑑價費
    、會計師查核費、評價委員審查出席費等合計58萬元（本院
    卷第478頁），堪認各次招標須支出相當數額之費用，為被
    上訴人因廖孟良三人違約所受損害。至被上訴人抗辯因廖孟
    良三人違約未繳納股款，致系爭協議書解除，須重新辦理招
    標，受有92年8月至94年7月28日招標並由他人得標之財產折
    舊損失3017萬3199元、榮民製藥廠水電費1064萬0691元、因
    不當假處分所致損害458萬2689元之損害云云。惟關於財產
    折舊損失部分，第10次至第11次招標期間縱有財產折舊損失
    ，亦非因廖孟良三人未繳納股款所生損害，況被上訴人於另
    案假處分賠償事件主張受有第10次至第11次招標期間榮民製
    藥廠資價值折舊減收899萬7239元，經本院101年度重上更㈡
    字第8號判決以信業會計師事務所鑑定結果，第11次招標之
    資產評定價格較第10次招標時增加28萬6286元，被上訴人復
    未能舉證有其他評定價值減損之情，否准其請求（本院卷第
    508、510、513頁），堪認榮民製藥廠之資產評定價格非必
    然因折舊而減少，被上訴人於本件再以折舊損失主張資產價
    值減損（本院卷第304頁），自無可取。又水電費為經營榮
    民製藥廠應支出之營運成本，被上訴人既決定繼續營運，自
    難認其支出水電費即屬受有損害。
　⒉系爭協議書第3條第3項除約定廖孟良三人應於92年8月31日前
    繳納股款外，另約定：「…惟退輔會股款因係以等值之製藥
    廠隨同移轉民營之部份資產作價抵繳，故退輔會亦應依前列
    認股金額，於92年8月31日前向合資公司提出符合驗資需要
    之作價抵繳標的清冊」，已載明被上訴人僅需提出符合驗資
    需要之作價抵繳標的清冊即可，是上訴人明知及此，仍與被
    上訴人簽訂系爭協議書，本應受拘束。況依系爭投標須知第
    15條第2項、第4項及第17條第1項規定，廖孟良三人應於決
    標後30日內與被上訴人協商確定「合資協議書」完成簽訂手
    續，再依公司法及「合資協議書」所定時程籌組新公司，被
    上訴人以資產作價得抵繳之股款依會計師查核報告為準，廖
    孟良三人於新公司設立登記後30日內應與被上訴人協商確定
    「資產買賣契約書」並經股東會通過後完成簽訂手續後，被
    上訴人始依該資產買賣契約書之約定移轉資產（原審卷第21
    、22-23頁），可見廖孟良三人於投標時即明知被上訴人無
    於其繳納股款之同時移轉資產之可能，卻於簽訂系爭協議書
    後，一再以被上訴人應於92年8月31日同時移轉資產予籌備
    中之新公司為由，拒絕繳納股款，其故意違約之情明確；再
    參諸被上訴人簽訂系爭協議書之目的係為達成政府使榮民製
    藥廠民營化之政策目的，引入民間投資人與被上訴人合資成
    立公司，原預定92年10月31日為移轉民營基準日（參本院99
    年度抗字第2544號卷抗證二「榮民製藥廠移轉民營待辦事項
    及預定完成時程管制表」，影本附於本院卷第575頁），顯
    因上訴人不履行契約，延宕榮民製藥廠民營化時程及政府履
    行政策之承諾，原規劃移轉民營後之相關營運策略、經營方
    向亦無法進行，且降低其他投資人對榮民製藥廠履約及合資
    案成立之信心等無法量化之損害，影響公益甚鉅。則依新設
    公司資本額高達4億2000萬元及廖孟良三人上開違約情狀，
    上訴人主張其出資比例僅60％，被上訴人將系爭押標金全數
    沒收為不合理，及被上訴人依約僅須提出作價抵繳標的清冊
    ，廖孟良三人於被上訴人尚未履行現物出資義務前，即須繳
    納全數股款，自失公允、不符誠信云云，均無可取。又被上
    訴人自另案假處分賠償事件獲償458萬2689元，乃因系爭假
    處分執行所受損害，與廖孟良三人未繳股款之違約無關，上
    訴人執此主張被上訴人所受損害業已填補，固亦無可取。惟
    本院審酌被上訴人依約得沒收者，包括廖孟良三人未依限繳
    納股款之1500萬元及已繳納之回饋金1060萬7183元，後者亦
    經另案回饋金返還事件認屬違約金，且無庸酌減（本院卷第
    525-542頁），即兩造約定之違約金總額合計2560萬7183元
    ，占股款總額比例約6％（2560萬7183元/4億2000萬元），然
    廖孟良三人於92年8月31日屆至未繳股款，被上訴人隨即於
    同年10月2日解除系爭協議書，並開始進行第10次公開招標
    程序，榮民製藥廠民營化時程之延宕程度非鉅等情，認上開
    違約金占股款總額比例尚屬過高，應酌減為按5％計算即2100
    萬元（4億2000萬元×5％），方屬適當。又被上訴人已沒收之
    回饋金1060萬7183元部分，業經另案回饋金事件認定上訴人
    不得請求被上訴人返還確定（本院卷第525-542頁），是上
    訴人應再給付被上訴人違約金應為1039萬2817元（2100萬元
    -1060萬7183元）。且另案假處分賠償事件認廖孟良三人不
    得為抵銷抗辯而有既判力之259萬6561元部分，應屬上訴人
    應給付而不得請求返還之違約金，已包含於上開1039萬2817
    元之範圍，並經上訴人於請求時扣除，僅請求1240萬3439元
    （1500萬元-259萬6561元），故被上訴人於本件得再主張之
    違約金為779萬6256元（1039萬2817元-259萬6561元）。
㈣、從而，系爭押標金移作之履約保證金因被上訴人沒收而轉為
    違約金，經本院酌減被上訴人依約得沒收之違約金後，被上
    訴人就超過擔保範圍即460萬7183元（1240萬3439元-779萬6
    256元）部分之受領原因消滅，上訴人自得依不當得利之規
    定請求返還。又被上訴人對廖孟良受讓邱冠魁之債權，且上
    訴人之請求屬可分之債均不爭執（本院卷第556頁），是上
    訴人請求被上訴人返還上訴人各230萬3592元（460萬7183元
    /2＝230萬3592元，小數點以下四捨五入），及自起訴狀繕本
    送達翌日即104年12月5日（送達證書見原審卷第50-1頁）起
    按週年利率5％計算之法定遲延利息，均無不合，應予准許，
    其另依民法第259條規定擇一競合請求部分，即無庸審究。
五、綜上所述，上訴人依民法第179條規定請求被上訴人返還上
    訴人各230萬3592元，及均自104年12月5日起至清償日止，
    按週年利率5％計算之利息部分，為有理由，應予准許；逾此
    範圍，即屬無據，不應准許。原審就上開應准許部分，駁回
    上訴人之請求，於法自有未洽，上訴人就此部分指摘原判決
    不當，求予廢棄改判，為有理由，爰由本院將此部分予以廢
    棄，並改判如主文第二項所示。至上開不應准許部分，原審
    為上訴人敗訴之判決，並駁回其假執行之聲請，並無不合，
    上訴人就此部分指摘原判決不當，求予廢棄改判，即無理由
    ，應駁回其上訴。另上訴人前開請求有理由部分，兩造均陳
    明願供擔保宣告准免假執行，經核均無不合，爰分別酌定相
    當擔保金額准許之。
六、本件為判決基礎之事證已臻明確，本院經逐一審酌兩造歷審
    所提其餘攻擊、防禦方法及援用之證據，均認與前開論斷結
    果無礙，爰不再逐一論述，附此敘明。
七、據上論結，本件上訴人之上訴為一部有理由，一部無理由，
    依民事訴訟法第450條、第449條第1項、第79條、第390條第
    2項、第392條第2項，判決如主文。
中　　華　　民　　國　　109 　年　　10　　月　　14　　日
                  民事第十三庭  
                      審判長法  官  邱景芬
                            法  官  柯雅惠
                            法  官  邱蓮華
正本係照原本作成。
如不服本判決，應於收受送達後20日內向本院提出上訴書狀，其
未表明上訴理由者，應於提出上訴後20日內向本院補提理由書狀
（均須按他造當事人之人數附繕本）上訴時應提出委任律師或具
有律師資格之人之委任狀；委任有律師資格者，另應附具律師資
格證書及釋明委任人與受任人有民事訴訟法第466 條之1第1項但
書或第2項（詳附註）所定關係之釋明文書影本。
中　　華　　民　　國　　109 　年　　10　　月　　15　　日

　　　　　　　　　　　　　　書記官  蘇意絜
附註：
民事訴訟法第466條之1（第1項、第2項）：
對於第二審判決上訴，上訴人應委任律師為訴訟代理人。但上訴
人或其法定代理人具有律師資格者，不在此限。
上訴人之配偶、三親等內之血親、二親等內之姻親，或上訴人為
法人、中央或地方機關時，其所屬專任人員具有律師資格並經法
院認為適當者，亦得為第三審訴訟代理人。